最　高　行　政　法　院　判　決
　　　　　　　　　　　　　94年度判字第00263號
上　訴　人　甲○○○
訴訟代理人　林春榮律師
被 上訴 人　財政部臺灣省中區國稅局
代　表　人　鄭宗典
上列當事人間因贈與稅事件，上訴人不服中華民國91年11月28
日臺中高等行政法院91年度訴字第563號判決，提起上訴。本院
判決如左：
   主  文
上訴駁回。
上訴審訴訟費用由上訴人負擔。
   理  由
一、上訴人於民國（下同）八十四至八十八年間將現金新臺幣（
    下同）6,250,000元，5,500,000元，12,684,000元，2,050,
    000元及8,050,000元轉存入其子王朝生、王勝弘、女王蕙樺
    、侄子王朝曦、侄女王惠美及王佳惠，泛亞商業銀行豐原分
    行、臺中商業銀行豐原分行、豐原信用合作社、亞洲信託臺
    中分公司、中華商業銀行豐原分行定期存款帳戶中，已超過
    各該年度贈與稅免稅額，而未依遺產及贈與稅法規定辦理贈
    與稅申報，案經被上訴人查獲，乃核定上訴人84至88年度贈
    與總額分別為6,250,000元，5,500,000元，12,684,000元，
    2, 050,000元及8,050,000元，淨額為5,250,000元，4,500,
    000元，11,684,000元，1,050,000元及7,050,000元，應納
    稅額549,500元，417,000元，2,169,680元，51,000 元及
    927,500元，並依遺產及贈與稅法第44條規定，按核定應納
    稅額處1倍之罰鍰549,500元，417,000元，2,169,600元，51
    ,000元及927,500元（計至百元）；上訴人不服，爰就贈與
    總額及罰鍰部分，依法申請復查結果，未獲變更，循序提起
    訴願亦遭駁回，爰提起本件行政訴訟，經原審判決將關於84
    年、86年度部分之訴願決定及原處分均撤銷，其餘之訴予以
    駁回，上訴人仍不服，提起上訴。
二、上訴人於原審起訴主張：上訴人家中財務由上訴人及王石練
    及王巫玉蘭、王廖碧菊輪流管理，其對已到期之定期存款究
    以何人名義辦理續存或轉存，均逕行決定及辦理，無庸得上
    訴人或原存款名義人或新存款名義人之同意，上訴人與王朝
    生等六子侄女間並無贈與之「約定」。次查王朝生、王勝弘
    、王蕙樺、王朝曦、王惠美、王佳惠到庭均證稱：只是提供
    帳戶供上訴人等長輩存錢，亦未曾領取帳戶內之本金或利息
    ，更未親自申報定存利息所得，上訴人與王朝生等六人就系
    爭款項，顯無贈與之合意可言。至被上訴人答辯狀所引本院
    89年度訴字第240號判決，既非判例，對本件無拘束力，上
    訴人所引該判決部分內容係以「財產所有人將其財產片面移
    轉予他人，並經他人受領或提領」為前提，而本件上訴人以
    王朝生等人名義辦理定期存款，不但王朝生等人未前往「定
    期存款」，亦未辦理提領本金或利息事宜，此均經其等到庭
    證實無誤。又改制前行政法院62年判字第127號判例要旨為
    「動產所有權之歸屬，原以占有為要件，此項存款既係被繼
    承人之名義存入，其物權為存款人所有，在未提領以前，不
    能指為他人所有，否則權利義務之主體無從確定，物權陷於
    紊亂，被繼承人以其自己名義開立存戶，將款存入銀行、郵
    局及公司，其存款自屬被繼承人所有。」，亦即「被繼承人
    以其自己名義開立存戶，將款存入」，該存款始屬被繼承人
    所有。而王朝生等人就本件存提款之行為既均未參與，無「
    存入」或「提領」之行為，自與判例意旨有間，故不得據該
    判例而認上訴人將款項以王朝生等人名義存入，即認係上訴
    人對王朝生等人有贈與行為。綜上所陳，被上訴人主張上訴
    人自84年起，將自己之存款提出後存入王朝生等人之定存帳
    戶內，而認上訴人與王朝生等人間有贈與契約，惟此既為上
    訴人所否認，被上訴人自應就上訴人與王朝生等人間有贈與
    契約之積極事實舉證證明，自不得僅憑上訴人之資金流入其
    子侄女之定存帳戶內即認被上訴人之主張為真正，及其據以
    對上訴人所為課稅及罰鍰之處分為合法。且上訴人並無將系
    爭款項無償給與王朝生等6人之意思，其等亦僅提供帳戶供
    上訴人使用而無允受該存款之意思，上訴人與王朝生等6人
    間就系爭款項實無贈與行為可言，被上訴人竟對上訴人為課
    徵贈與稅及罰鍰處分，亦屬違法，為此，請撤銷原處分及訴
    願決定等語。
三、被上訴人在原審答辯則以：(一)本稅部分：查上訴人於84至88
    年間將現金6,250,000元，5,500,000元，12,684,000元，2,
    050,000元及8,050,000元轉存入其子王朝生、王勝弘、女王
    蕙樺、侄子王朝曦、侄女王惠美及王佳惠，泛亞商業銀行豐
    原分行、臺中商業銀行豐原分行、豐原信用合作社、亞洲信
    託臺中分公司、中華商業銀行豐原分行定期存款帳戶中，有
    相關傳票及轉存資料附卷可稽，亦為上訴人所不爭，上訴人
    雖主張僅係將定期存款之利息贈與，而本金部分仍屬其所有
    ，並無贈與定期存款本金之事實，惟查系爭定期存款至被上
    訴人查獲為止（調查基準日：88年9月8日），除有3筆分別
    於87年5月15日、87年11月6日及88年4月12日解約由受贈人
    提領外，餘11筆皆仍續存中，按「動產所有權之歸屬，原以
    占有為要件，該等存款既係以受贈人之名義存入，其物權即
    為存款人所有，在未提領以前，不能指為他人所有，否則權
    利義務之主體無從確定，物權陷於紊亂」（前行政法院62年
    判字第127號判例參照），是其所主張僅贈與定期存款之利
    息，而本金部分仍屬其所有乙節，核無足採，且查受贈人皆
    以所有人之身分將系爭定存利息申報為其各該年度之綜合所
    得，從而上訴人再以受贈人從未動用分文定存本金，以為爭
    執本案非屬贈與，亦非可採，是原核定並無不合。且上訴人
    既已轉入其子王朝生等6人之銀行存款帳戶，其物權即為其
    子王朝生等6人所有，應可認定其子王朝生等6人業已允受，
    即發生物權移轉之效力。再查，依查得之資金流程資料，王
    朝生等6人之定期存款來自上訴人部分，除有3筆分別於87年
    5月15日、88年11月6日及88年4月12日解約由受贈人提領外
    ，其餘11筆之定期存款到期後仍再轉定期存款，至原處分機
    關調查（88年9月8日）為止，仍續存中，是上訴人主張僅贈
    與利息之說，核無足採。又按「我國稅捐爭訟制度採職權探
    知主義，關於舉證責任之分配，依行政訴訟法第136條準用
    修正前民事訴訟法第277條之規定，即當事人主張有利於己
    之事實者，就其事實有舉證責任。惟此一規定並不能解決客
    觀舉證責任之分配，關於行政訴訟舉證責任之分配遂有不同
    之原則出現。鑑於行政訴訟事件類型繁多，尚不能有一共通
    之舉證責任分配原則可資適用，為追求具體個案之公平判斷
    ，應由法官就各該個案所應適用法律之精神、訴訟及事件之
    性質、舉證之難易度依利益均衡原則作合理之分配，不能逕
    行引用民事訴訟舉證責任分配之原則。多數學者認為：稅捐
    法律關係，乃是依稅捐法之規定，大量且反覆成立之關係，
    具有其特殊性。稅捐稽徵機關，對於納稅義務人具體從事何
    種經濟交易，要搜集證據，洵屬極為困難之事，故分配舉證
    責任時，應參照事件之性質，考量舉證之難易及對立當事人
    間之均衡，作舉證責任之轉換。本件關於贈與稅之課徵，要
    求立於第三人地位之稅捐機關，舉證證明納稅義務人主觀之
    贈與合意存在，幾乎不可能，將導致舉證責任之分配失其均
    衡，為期公平，其舉證責任應予轉換。遺產及贈與稅法第4
    條第2項規定，財產所有人以自己之財產無償給予他人，經
    他人允受之行為，應依法課徵贈與稅，故財產所有人將其財
    產片面移轉予他人，並經他人受領（或提領）者，稅捐稽徵
    機關即可作其將財產無償移轉予他人之認定，如該財產所有
    人主張其財產之移轉並非無償（如買賣或借貸、清償等法律
    關係）之事實者，自應負舉證責任」（鈞院89年度訴字第
    240號判決參照），據此，本件被上訴人依查得系爭款項移
    轉之金融機構交易憑證，參酌上訴人未能舉證證明系爭款項
    非有償行為，而依法補徵贈與稅，並無不合；次按上訴人雖
    於本件行政救濟過程中一再主張將系爭款項存入王朝生等6
    人帳戶，僅係贈與定期存款之利息，即認系爭存款所有權仍
    為上訴人所有，而僅就系爭存款之利息為贈與。然利息為法
    定孳息，係他人使用原本之對價，又因系爭款項係以王朝生
    君等6人名義存放於金融機構，其法律關係應係民法第474條
    第1項所規定：「當事人之一方移轉金錢．．．之『所有權
    』於他方，而約定他方以同種類．．．之物返還之契約。」
    之消費借貸行為，從而，本件系爭款項既係以受贈人王朝生
    等6人名義存入金融機構，即由王朝生等6人依渠等與金融機
    構之消費借貸關係取得利息，則依上開條文規定，王朝生等
    6人所移轉予金融機構之系爭存款，其所有權自屬於王朝生
    等6人，縱如上訴人所稱系爭款項係由上訴人等人管理，亦
    不影響系爭款項所有權之歸屬，改制前行政法院62年判字第
    127號判例：「動產所有權之歸屬，以占有為要件，銀行、
    郵局、公司存款為名義存款人所有，在未提領前，不能指為
    他人所有，否則權利義務之主體無從確定，物權將陷於紊亂
    。」亦可資參照。綜上，本件上訴人所訴，顯係因系爭款項
    無償移轉之贈與行為經被上訴人機關查獲後，為規避贈與稅
    卸責之詞，自不足採。(二)罰鍰部分：按「納稅義務人違反第
    23條或第24條之規定，未依限辦理遺產稅或贈與稅申報者，
    按核定應納稅額加處1倍至2倍之罰鍰．．．」為行為時遺產
    及贈與稅法第44條所明定。上訴人於84至88年間將現金6,25
    0,000元，5,500,000元，12,684,000元，2,050,000元及8,0
    50,000元轉存入其子王朝生、王勝弘、女王蕙樺、侄子王朝
    曦、侄女王惠美及王佳惠，泛亞商業銀行豐原分行、臺中商
    業銀行豐原分行、豐原信用合作社、亞洲信託臺中分公司、
    中華商業銀行豐原分行定期存款帳戶中，案經被上訴人查獲
    ，乃核定上訴人84至88年度贈與總額6,250,000元，5,500,0
    00元，12,684,000元，2,050,000元及8,050,000元，上訴人
    未依限申報贈與稅，被上訴人依前揭規定，按其應納稅額裁
    處1倍之罰鍰549,500元，417,000元，2,169,600元，51,000
    元及927,500元（計至百元），尚無不合等語，資為抗辯。
四、原審斟酌全辯論意旨及調查證據之結果，以：本件被上訴人
    於88年個案調查王朝曦綜合所得稅案時，查得上訴人於84至
    88年間將現金6,250,000元，5,500,000元，12,684,000元，
    2,050,000元及8,050,000元轉存入其子王朝生、王勝弘、女
    王蕙樺、侄子王朝曦、侄女王惠美及王佳惠，泛亞商業銀行
    豐原分行、臺中商業銀行豐原分行、豐原信用合作社、亞洲
    信託臺中分公司、中華商業銀行豐原分行定期存款帳戶中，
    認係遺產及贈與稅法第4條規定之贈與，乃核定上訴人84至
    88年度贈與總額6,250,000元，5,500,000元，12,684,000元
    ，2,050,000元及8,050,000元，淨額為5,250,000元，4,500
    , 000元，11,684,000元，1,050,000元及7,050,000元，應
    納稅額549,500元，417,000元，2,169,680元，51,000元及
    927,500元，並依遺產及贈與稅法第44條規定，按核定應納
    稅額處1倍之罰鍰549,500元，417,000元，2,169,600元，51
    ,000元及927,500元（計至百元）等情，分別有查獲之銀行
    存款條、存摺、匯款單、核定書、處分書等附原處分卷可稽
    ，上訴人對存款等情亦不爭執，自屬實在。其中84年11月6
    日存入泛亞商業銀行豐原分行王朝生帳戶2,000,000元及86
    年5月15日存入豐原信用合作社王朝生帳戶4,500,000元部分
    ，均已解約提領現金並存入他人之帳戶中，有上訴人所提存
    款單等可稽，被上訴人亦稱「此部分可當成贈與部分的撤回
    ，已構成另一筆的贈與金額，此部分我們當初沒查核到，所
    以沒意見。」，既稱「可當成贈與部分的撤回」、「當初沒
    查核到」、「所以沒意見」，足見被上訴人認此部分並非贈
    與甚明。雖被上訴人又稱「已構成另一筆的贈與金額」，惟
    並未主張係贈與何人，亦未對該贈與之事實舉證證明，此部
    分自難認係贈與。除上開二筆部分外，其餘部分，均由各該
    存款帳戶之人分別於各該年度申報利息所得，已經上訴人於
    復查申請書中載明，且有各該年度申報書影本附卷可稽（外
    放），既均由各該存款帳戶之人分別於各該年度申報利息所
    得，顯係謂各該存款之本金，均為各該存款帳戶之人所有，
    否則何能由他人之本金發生本人之利息所得？則上訴人於存
    入本金於各該存款帳戶時，即為贈各該本金與各該帳戶之人
    ，而各該帳戶之人嗣均申報各該利息所得，足見其亦有受贈
    之合意甚明。上訴人雖主張其將本件系爭款項存入王朝生等
    6人之帳戶，係因其與配偶王瑞發、公公王石練夫妻、大伯
    王瑞源夫妻及小叔王瑞潭夫妻等8人均同財共居，家中財務
    由上訴人、王巫玉蘭及王廖碧菊等3人（均為王石練君夫妻
    之子媳）輪流管理，在負責管理期間對系爭定期存款，均逕
    為決定續存或轉存事宜，無庸徵得新舊存款名義人之同意，
    故上訴人與王朝生等6人間，雙方均無贈與之約定，被上訴
    人認定為贈與關係，係屬片面推測之詞云云。惟稅捐稽徵機
    關並未直接參與當事人間之私經濟活動，其能掌握之契約訂
    立等資料自不若契約當事人，故稅捐機關就當事人履約之情
    事為舉證，如已足推知契約之訂立，即難指為未盡舉證責任
    。本件上訴人如無贈與之意，則何由各該受贈人申報利息所
    得？倘如上訴人所稱僅贈與利息，未贈本金，則上訴人何未
    就利息部分申報贈與？各該受贈人何又申報為其利息所得（
    至於是否由其親自填寫申報書，並不影響其申報之事實）？
    上訴人之子王朝生、王勝弘、女王蕙樺、侄王朝曦、侄女王
    惠美及王佳惠等所證不知款項入帳及領息云云，惟上訴人於
    復查時已自陳贈與各該證人利息所得，乃證人卻稱不悉利息
    等情，已屬矛盾，且既與銀行開戶入帳及申報利息所得之情
    形不符，亦難為上訴人有利之憑認。此部分上訴人之主張，
    自難憑採。綜上所述，本件存款其中84年11月6日存入泛亞
    商業銀行豐原分行王朝生帳戶2,000,000元及86年5月15日存
    入豐原信用合作社王朝生帳戶4,500,000元部分，原處分遽
    認係贈與，尚嫌欠洽，訴願決定予以維持，亦有未合，上訴
    人請求予以撤銷，關於84、86年度部分，核有理由，應將原
    處分（復查決定）及訴願決定關於該部分撤銷，由被上訴人
    依本判決見解另為適當之處分。其餘部分則原處分核課上訴
    人贈與稅並依遺產及贈與稅法第44條規定按核定應納稅額處
    1倍之罰鍰如前所述，核無違誤，訴願決定予以維持，亦無
    不合，上訴人訴請予以撤銷，核無理由，應予駁回，核無違
    誤。
五、本院經查：(一)、上訴人將現金以受贈人王朝生等6人名義存
    入金融機構，其存款即為名義存款人所有，以免權利義務之
    主體無從確定，物權將陷於紊亂。被上訴人已就上訴人將系
    爭款項無償以王朝生等6人名義存入金融機構之事實提出相
    關傳票及轉存資料為證，且為上訴人所不爭，上訴人認系爭
    款項非贈與而係信託，自應由上訴人就信託行為舉證以實其
    說，然查上訴人並未能提出信託契約以證明系爭款項係信託
    而非贈與，其空口否認贈與，尚不足採。(二)、原判決已詳予
    論述認定系爭款項贈與之理由，對於上訴人所主張各點何以
    不採，已詳加論駁，認事用法均妥適，並無判決理由不備或
    與判例，所得稅法相違背之情事，自無違反證據法則、論理
    法則、經驗法則等情事。上訴意旨仍以系爭款項並非贈與而
    係信託為由指摘原判決不利上訴人部分違誤，求予廢棄，經
    核為無理由，上訴應予駁回。
六、據上論結，本件上訴為無理由，爰依行政訴訟法第255條第1
    項、第98條第3項前段，判決如主文。
中    華    民    國    94    年    2     月    24    日
                  第四庭審判長法  官　徐　樹　海
                              法  官　高　啟　燦
                              法  官　吳　錦　龍
                              法  官　黃　合　文
                              法  官　林  茂  權
以  上  正  本  證  明  與  原  本  無  異
中    華    民    國    94    年    2    月    25     日
　　　　　　　　　　　　　　　書記官　蘇　金　全
